臺灣高等法院臺中分院民事裁定　100年度家抗字第21號
抗　告　人　王義生
相　對　人　李風英　　應送達.
上列當事人間離婚事件，抗告人對於臺灣臺中地方法院於民國
100年3月17日所為100年度婚字第92號裁定提起抗告，本院裁定
如下：
    主  文
抗告駁回。
抗告費用由抗告人負擔。
    理  由
一、抗告人抗告意旨略以：相對人係大陸籍之內蒙古人，民國（
    下同）92年間，兩造透過綽號小平之大陸友人介紹認識、居
    間聯繫，之後兩造之婚宴及於中華人民共和國內蒙古自治區
    赤峰市公證處辦理公證等事宜，亦均係由該友人陪同，惟婚
    宴舉辦（致贈金條、禮金等）完畢，該友人即音訊全無，致
    伊無法與相對人取得聯絡，伊因認受騙，憤而將相對人所有
    資料文件撕毀未予保存，因此，伊實不知相對人於大陸蒙古
    自治區之實際住、居所，故伊於起訴時即已依法聲請公示送
    達，而原法院於100年1月5日命伊補正兩造結婚公證書等相
    關資料，伊亦於同年月19日向原法院陳報向內政部入出國及
    移民署查詢之結果，並於同年2月14日再度聲請公示送達，
    惟原法院就伊前開公示送達之聲請，均未予置理。按當事人
    應為送達之處所不明，受訴法院得依聲請為公示送達，為民
    事訴訟法第149條第1項第l款所明定，則原法院對於伊公示
    送達之聲請未為准駁，似有所失。縱原法院認伊之本件請求
    無理由，亦應以判決為之，讓伊有實體救濟之機會，而非以
    程序不合法裁定駁回，侵害伊之訴訟權，違反憲法保障人民
    訴訟權利之意旨。況大陸籍內蒙古人民住、居所並非我國戶
    政單位所掌管，伊實無力亦無權向大陸政府查詢後陳報，而
    原法院應可代伊向財團法人海峽交流基金會函詢，卻捨此不
    為，逕以裁定駁回伊之起訴，對於伊之婚姻權利及訴訟程序
    之保障，均有未周等語。
二、按原告起訴，應記載被告之住所或居所，倘未記載，法院應
    定期間命原告補正，如未補正，法院得以裁定駁回之，民事
    訴訟法第116條第1項第1款、第249條第1項第6款定有明文。
    本件抗告人起訴時並未記載相對人之住居所，經原法院於
    100年1月5日命抗告人補正兩造結婚公證書、被上訴人在大
    陸地區之戶政資料、被上訴人出國日期證明書、大陸地區人
    民進入台灣地區旅行證申請書、公示送達聲請狀等資料，抗
    告人於同年月19日僅補正伊向內政部入出國及移民署查詢所
    得相對人並無入出境資料之結果，原法院再於100年2月9日
    裁定命補正相對人李風英大陸地區戶政資料及大陸地區詳細
    地址，及常住人口登記卡、居留證或其他足資證明相對人住
    居所之相關資料，抗告人於100年2月14日仍僅具狀陳報無法
    獲悉相對人大陸地址，而未補正上開文件，致本件訴訟文書
    無法送達，原法院因而認其起訴不合法，依民事訴訟法第11
    6條第1項第1款、第249條第l項第6款駁回抗告人之起訴，於
    法即無不合。
三、至抗告人固曾於起訴時及100年2月14日陳報狀中聲請原法院
    為公示送達，惟原審就抗告人公示送達聲請未為准駁之裁定
    ，遽而以未陳明相對人地址而駁回抗告人之訴，無異於駁回
    抗告人公示送達之聲請，尚難認係訴訟程序有重大瑕疵而使
    抗告人或相對人喪失審級利益。再者，民事訴訟法第149條
    第l項第l款所謂「應為送達之處所不明者」，係指已用相當
    之方法探查，仍不知其應為送達之處所者而言，且此「不明
    」之事實，應由聲請公示送達之人負舉證之責任，再由法院
    依具體事實判斷之，最高法院著有82年台上字第272號判例
    可資參照。本件抗告人雖陳稱兩造係透過友人介紹認識、聯
    繫，婚宴及辦理公證等事宜，亦均係由友人陪同，婚宴舉辦
    完畢，友人即音訊全無，致伊無法與相對人取得聯絡，伊因
    認受騙，憤而將相對人所有資料文件撕毀未予保存，故不知
    相對人之住居所等語。惟苟抗告人認已受騙，理當掌握手中
    所有相對人之資料以便適法之處理，衡情當無遽以毀棄之理
    。且依抗告人起訴狀所載，兩造既曾於中華人民共和國內蒙
    古自治區赤峰市公證處辦理公證，復於台灣戶政單位登記結
    婚，則抗告人於該公證處應即可探得相對人之住居所，或自
    台灣戶政單位查詢登記時所提交之相對人資料。抗告人所敘
    已與常情不符，復未表明如何用相當之方法探查相對人於大
    陸之住居所，難認抗告人就相對人住居所不明之事實已盡舉
    證責任。再參以抗告人徒謂相對人不聲請來台，殊不知應由
    抗告人為相對人聲請來台，苟抗告人不聲請，相對人自無從
    來台，本件抗告人復未能提出相對人之戶籍地址、身分證號
    碼或護照號碼等足以證明相對人身分之任何資料等情以觀，
    則本件原裁定認抗告人之訴未具備法定必備之程式而駁回抗
    告人之訴，即無不合。至抗告人指摘原審未向大陸函查相對
    人之地址而不為，對其訴訟程序及權利之保障不週云云。惟
    訴訟程序之設計係為原、被告雙方之利益，起訴之原告自須
    先確定被告之身分、舉證證明其就被告住、居所查證而不可
    得之情，如未經查證即遽指被告住、居所不明而為公示送達
    ，顯不利於被告就審權利之保障，抗告人所提之相對人復未
    能確定其身份，是抗告人前揭主張，尚非足取。從而，原法
    院以抗告人於起訴時未記載相對人之住居所，經命補正而未
    補正，致訴訟文書無法送達，因而認其起訴不合法，駁回其
    訴，於法並無不合。原法院未就抗告人公示送達之聲請另為
    准駁之裁定，固有未洽，惟縱原法院就抗告人公示送達之聲
    請予以審理，其結果於本件訴訟並無影響，是抗告人意旨指
    摘原裁定不當，求予廢棄，為無理由，應予駁回。
四、據上論結，本件抗告為無理由，依民事訴訟法第495條之l第
    l項、第449條第l項、第95條、第78條，裁定如主文。
中    華    民    國   100    年    5     月    17    日
                民事第六庭    審判長法  官  袁再興
                                    法  官  陳賢慧
                                    法  官  吳惠郁
以上正本係照原本作成。
再為抗告應以適用法規顯有錯誤為理由。
如提起再抗告者應於裁定送達後10日內向本院提出抗告理由狀（
須按照他造人數附具繕本）並繳納抗告裁判費新臺幣1,000元，
同時委任律師或具有律師資格之關係人為代理人。
                                    書記官  周巧屏
中    華    民    國   100    年    5     月    18    日
                                                      Ｓ